ACORDAO-COMPLETO-2515177

ACÓRDÃO 2616/2021 ATA 43/2021 - PLENÁRIO

VISTOS, relatados e discutidos estes autos administrativos constituídos nos termos do Acórdão 206/2020-TCU-Plenário (relator: Ministro Raimundo Carreiro) , para elaboração de anteprojeto de súmula de jurisprudência deste Tribunal relativa à corresponsabilidade do prefeito sucessor sobre os débitos relacionados a recursos geridos integralmente por seu antecessor.
ACORDAM os Ministros do Tribunal de Contas da União, reunidos em Sessão Plenária, ante as razões expostas pelo Relator, em:
9.1 com base nas disposições do art. 6.º, inciso V, do Regulamento da Comissão de Jurisprudência deste Tribunal, considerar prejudicado, por perda de objeto, o anteprojeto de súmula versado neste processo, em face da superveniente inclusão da respectiva tese nos arts. 9.A e 9.B da Instrução Normativa-TCU 71/2012, pela IN-TCU 88/2020;
9.2 dar conhecimento do presente acórdão à Secretaria-Geral de Controle Externo (Segecex) , para que adote as providências necessárias para a inserção das disposições dos arts. 9.A e 9.B da IN-TCU 71/2012, incluídos pela IN-TCU 88/2020, em tópico específico do Manual "Convênios e outros Repasses", no prazo de noventa dias, sem prejuízo de outras atualizações que se façam pertinentes, promovendo ampla divulgação junto aos jurisdicionados;
9.3 autorizar o arquivamento do feito, nos termos do art. 169, inciso III, do Regimento Interno.

Processo administrativo relativo a estudo para criação de novo enunciado de Súmula em atenção à determinação contida no Acórdão 206/2020- Plenário, que deu nova redação ao enunciado da Súmula TCU 230.

não há.

3. Interessados/Responsáveis: não há.

13.1. Ministros presentes: Bruno Dantas (na Presidência), Walton Alencar Rodrigues, Benjamin Zymler, Augusto Nardes e Raimundo Carreiro (Relator).
13.2. Ministros-Substitutos convocados: Augusto Sherman Cavalcanti, Marcos Bemquerer Costa e André Luís de Carvalho.

RAIMUNDO CARREIRO

Trata-se de processo administrativo constituído para elaboração de anteprojeto de súmula nos termos definidos no Acórdão 206/2020-TCU-Plenário, de minha relatoria, que deu nova redação ao enunciado da Súmula TCU 230 e fixou a seguinte determinação à Secretaria das Sessões (Seses) , verbis: 
"9.1 aprovar a modificação da Súmula TCU 230, que passa a apresentar a seguinte redação: 
'Compete ao prefeito sucessor apresentar a prestação de contas referente aos recursos federais recebidos por seu antecessor, quando este não o tiver feito e o prazo para adimplemento dessa obrigação vencer ou estiver vencido no período de gestão do próprio mandatário sucessor, ou, na impossibilidade de fazê-lo, adotar as medidas legais visando ao resguardo do patrimônio público.' 
9.2 expedir as seguintes determinações: 
9.2.1 à Secretaria das Sessões que se manifeste, no prazo de 60 dias, acerca da conveniência e oportunidade de apresentar processo específico de criação de enunciado de súmula que trate da corresponsabilidade do prefeito sucessor sobre os débitos relacionados a recursos geridos integralmente por seu antecessor; e  (grifei)  
9.2.2 à Secretaria-Geral de Controle Externo que, no prazo de 120 dias, se manifeste sobre  a pertinência de inclusão nos normativos da Casa de questão relacionada à responsabilização de gestores antecessores e sucessores pela não apresentação da devida prestação de contas relativa à aplicação de recursos federais, no bojo dos oportunos estudos de revisão e atualização das normas afetas ao processo de tomada de contas especial, considerando os fundamentos desta deliberação e a legislação pertinente."
2. 	Enquanto a Súmula TCU 230, em sua nova redação, trata apenas do dever de prestar contas pelo prefeito sucessor em relação aos recursos recebidos por seu antecessor, o enfoque deste processo é a corresponsabilidade do sucessor por eventual débito associado a recursos geridos integralmente por seu antecessor.
3.	Transcrevo a seguir o teor principal do parecer do Ministério Público de Contas, representado no feito pela Procuradora-Geral Cristina Machado da Costa e Silva, que resume a instrução do feito, incluindo as propostas da Secretaria das Sessões, as conclusões da Comissão de Jurisprudência e as considerações da ilustre signatária (peça 14) : 
	Distingue-nos o Ministro Raimundo Carreiro com a solicitação para que o Parquet especializado se pronuncie acerca do anteprojeto de súmula objeto do presente processo administrativo, autuado por determinação do Acórdão 206/2020-TCU-Plenário.
2.	Com vistas a adequar o texto da Súmula-TCU 230 à jurisprudência mais recente do TCU, o aludido acórdão, proferido no âmbito do TC Processo 016.889/2010-5, aprovou a atualização do verbete sumular, que passou a apresentar a seguinte redação:
"Compete ao prefeito sucessor apresentar a prestação de contas referente aos recursos federais recebidos por seu antecessor, quando este não o tiver feito e o prazo para adimplemento dessa obrigação vencer ou estiver vencido no período de gestão do próprio mandatário sucessor, ou, na impossibilidade de fazê-lo, adotar as medidas legais visando ao resguardo do patrimônio público."
3.	Não obstante a nova redação da Súmula-TCU 230 não tenha abordado a responsabilidade ou corresponsabilidade do prefeito sucessor por eventuais prejuízos relacionados a recursos geridos integralmente por seu antecessor, essa questão foi objeto de discussão na sessão que a aprovou. Em virtude disso, o Acórdão 206/2020-TCU-Plenário determinou à Secretaria das Sessões que analisasse a conveniência e oportunidade de criar enunciado de súmula acerca desse tema.
4.	Em atendimento à aludida determinação, auditor da Diretoria de Jurisprudência da Secretaria das Sessões (Dijur/Seses) , em instrução datada de 28/2/2020, realizou detalhada pesquisa na ferramenta Jurisprudência Selecionada e propôs a seguinte redação de enunciado de súmula (peça 2) :
"O gestor sucessor não responde com o seu antecessor pelo débito oriundo da omissão no dever de prestar contas, quando os recursos são integralmente aplicados na gestão anterior, exceto quando sua inércia administrativa contribuir para a materialização do dano pela não conclusão ou utilidade do objeto conveniado."
5.	Posteriormente, a Instrução Normativa-TCU n.º 88, de 9/9/2020, incorporou à IN-TCU n.º 71/2012 as teses consubstanciadas no enunciado de súmula proposto nestes autos e na Súmula-TCU 230 recém atualizada, nos seguintes termos:
Seção V - Da Omissão na Transição de Mandatos
"Art. 9.A. Nos casos de omissão, a corresponsabilidade do sucessor não alcança débitos relacionados a recursos geridos integralmente por seu antecessor, sem prejuízo da sanção ao sucessor quando este for omisso em prestar, no prazo devido, as contas referentes aos atos de seu antecessor.
Parágrafo único. O sucessor poderá responder pelo débito, na hipótese prevista neste artigo, quando ele der causa à paralisação indevida da execução do objeto, iniciada pelo antecessor, a qual resulte em imprestabilidade total da parcela executada.
Art. 9.B. Quando o período de gestão integral dos recursos não coincidir com o mandato em que ocorrer o vencimento da prestação de contas, havendo dúvidas sobre quem deu causa à omissão, antecessor e sucessor serão notificados para recolher o débito, prestar contas ou apresentar justificativas sobre a omissão, o primeiro por supostamente não ter deixado a documentação necessária para que o sucessor pudesse prestar contas e o segundo por ter descumprido o dever de apresentar a prestação de contas no prazo devido.
Parágrafo único. O sucessor poderá se eximir da responsabilidade sobre a omissão se, cumulativamente, demonstrar a adoção de medida legal de resguardo ao patrimônio público e apresentar justificativas que demonstrem a impossibilidade de prestar contas no prazo legal, acompanhadas de elementos comprobatórios das ações concretas adotadas para reunir a documentação referente às contas." (grifos nossos) 
6.	Diante disso, os titulares da Diretoria de Jurisprudência e da Secretaria das Sessões manifestaram-se, em resumo, pela inexistência de conveniência e oportunidade de se editar enunciado de súmula acerca da responsabilidade do prefeito sucessor sobre os débitos relacionados a recursos geridos integralmente por seu antecessor, a teor da diretriz estipulada no art. 6.º, inciso V, do Regulamento da Comissão de Jurisprudência do Tribunal de Contas da União, transcrita a seguir (peças 3 e 4) :
"Art. 6º Os projetos de Súmula de iniciativa da Comissão de Jurisprudência são os originados de anteprojetos elaborados pela Divisão de Jurisprudência que observará, sempre que possível, as seguintes diretrizes:
V - não estar a tese literalmente contida em dispositivo legal, regimental ou em qualquer norma interna do Tribunal;"
7.	A manifestação da Seses foi acolhida pela Comissão de Jurisprudência, com os pronunciamentos dos Ministros Augusto Nardes (relator) , Aroldo Cedraz (membro) e Benjamin Zymler (presidente) pelo arquivamento da proposta de enunciado de súmula (peças 7, 9 e 10) .
8.	Feita essa contextualização, não obstante a proposta de arquivamento dos presentes autos esteja amparada no supracitado art. 6.º, inciso V, do Regulamento da Comissão de Jurisprudência, a expressão "sempre que possível" evidencia o caráter eminentemente orientativo das diretrizes estabelecidas. Portanto, admite-se ponderação de outros aspectos para o fim de avaliar a conveniência e oportunidade de se editar determinada súmula de jurisprudência.
9.	Nessa linha, sob a perspectiva dos jurisdicionados, entendemos que o fato de a matéria em tela encontrar-se agora devidamente regulamentada no bojo da Instrução Normativa n.º 71/2012 não retira a utilidade de que ela conste também de súmula jurisprudencial.
10.	Veja-se que tanto a jurisprudência consolidada sobre o tema - que se cogita sumular nesta oportunidade - quanto a citada instrução normativa são fontes distintas de direito, não excludentes, que se prestam para orientar a atuação de dois grupos de agentes públicos em especial: i) prefeitos, que efetivamente aplicam recursos públicos federais, em conjunto com os servidores que atuam sob seu comando ou em seu auxílio; e ii) servidores que atuam nas diversas instâncias do sistema de controle de atos administrativos.
11.	Nesse sentido, inobstante a jurisprudência e os atos normativos expedidos pelo TCU sejam de amplo e facilitado acesso a todos, é de se reconhecer que a IN n.º 71/2012, dado seu caráter eminentemente regulamentar dos procedimentos aplicáveis ao processo de tomada de contas especial, destina-se precipuamente aos agentes incumbidos do controle da boa e regular aplicação de recursos federais, os quais, diante de irregularidades causadoras de prejuízo ao erário, instruem as TCE pertinentes. De outro giro, é natural que, dentre essas duas fontes de informação, a jurisprudência da Corte de Contas constitua a principal base de consulta para prefeitos municipais e seu corpo de funcionários.
12.	Ademais, a nosso ver a complementaridade do anteprojeto de súmula que ora se examina à Súmula-TCU 230 fortalece o juízo de conveniência e oportunidade por se editar o aludido verbete.
13.	A Súmula-TCU 230 trata da responsabilidade de o prefeito sucessor prestar contas, vencidas ou vincendas, de recursos geridos pelo antecessor, ou, na impossibilidade de fazê-lo, de adotar medidas com vistas a resguardar o erário. A imposição de débito em decorrência dessa omissão deve ser analisada caso a caso.
14.	Já a proposta em discussão esclarece que, regra geral, o inadimplemento do dever de prestar contas de recursos integralmente geridos pelo antecessor não enseja a condenação em débito do prefeito sucessor, exceto quando este, por ação ou omissão, der causa à paralisação indevida da execução do objeto ou à imprestabilidade da parcela executada, contribuindo, assim, para a ocorrência do dano ao erário.
15.	Portanto, a Súmula-TCU 230 aborda a obrigação de o prefeito sucessor prestar contas e o projeto que ora se discute delineia as consequências do descumprimento dessa obrigação, no tocante à possibilidade de condenação em débito.
16.	A edição da súmula complementar à Súmula-TCU 230 é justificada pela evidente conexão temática entre elas e tem o mérito de retratar o entendimento consolidado da Corte de Contas acerca da responsabilidade do prefeito sucessor de dar bom andamento aos empreendimentos de iniciativa do antecessor, salvo justificativa, em prestígio aos princípios da continuidade administrativa e da proteção do patrimônio público.
17.	Destarte, alinhamo-nos integralmente às conclusões do auditor da Dijur/Seses, consignadas na instrução à peça 2, quanto à conveniência e oportunidade da proposta de enunciado de súmula, em virtude da:
	i) existência de julgados suficientes, abrangentes e convergentes que sustentam a tese, sendo passível de consolidação da jurisprudência;
	ii) sinalização aos administradores públicos, principalmente aos sucessores, das situações de exclusão ou configuração de responsabilidade por eventual débito, a partir de prejuízos causados ao erário;
	iii) apresentação de hipótese complementar e relevante de responsabilização por eventual débito dos gestores que não está evidenciada na redação atualizada da Súmula-TCU 230.
18.	Bem assim, não temos reparos a fazer à redação sugerida para o enunciado de súmula, que entendemos completo, conciso e claro.
19.	Diante de todo o exposto, esta representante do Ministério Público considera conveniente e oportuna a edição de súmula nos seguintes termos:
"O gestor sucessor não responde com o seu antecessor pelo débito oriundo da omissão no dever de prestar contas, quando os recursos são integralmente aplicados na gestão anterior, exceto quando sua inércia administrativa contribuir para a materialização do dano pela não conclusão ou utilidade do objeto conveniado."
***
4.	Segue-se o parecer conclusivo do Presidente da Comissão de Jurisprudência, o Ministro Benjamin Zymler (peça 10) ;
Tratam os autos de estudo elaborado pela Secretaria das Sessões (Seses) acerca de revisão do enunciado da Súmula TCU 230, em razão da determinação contida no subitem 9.2.1 do Acórdão 206/2020-TCU-Plenário (peça 1) :
"9.2 expedir as seguintes determinações: 
9.2.1 à Secretaria das Sessões que se manifeste, no prazo de 60 dias, acerca da conveniência e oportunidade de apresentar processo específico de criação de enunciado de súmula que trate da corresponsabilidade do prefeito sucessor sobre os débitos relacionados a recursos geridos integralmente por seu antecessor;" (grifou-se) 
2.		No âmbito da Comissão de Jurisprudência, o Relator, Ministro Augusto Nardes, acompanhado pelo Ministro Aroldo Cedraz, manifestaram-se no sentido de que a proposta deve ser arquivada em razão das seguintes considerações:
"não mais se justifica a criação de enunciado de súmula sobre a corresponsabilidade do prefeito sucessor sobre os débitos relacionados a recursos geridos integralmente por seu antecessor, pois tal questão já foi normatizada pelo Tribunal, nos termos da inclusão na IN 71/2012 da Seção V, denominada "Da Omissão na Transição de Mandatos" (arts. 9.A e 9.B) ." (grifou-se) 
3.	Com efeito, não é cabível a aprovação do enunciado de súmula objeto dos presentes autos, a teor do que dispõe o art. 6º do Regulamento da Comissão de Jurisprudência do Tribunal de Contas da União, aprovado pela Portaria-CJU 1, de 6/6/1996, o qual assim estabelece:
"Art. 6º Os projetos de Súmula de iniciativa da Comissão de Jurisprudência são os originados de anteprojetos elaborados pela Divisão de Jurisprudência que observará, sempre que possível, as seguintes diretrizes:
...
V - não estar a tese literalmente contida em dispositivo legal, regimental ou em qualquer norma interna do Tribunal;" (grifou-se) .
4.		Posto isso, na condição de Presidente da Comissão Permanente de Jurisprudência, remeto o presente processo à Presidência deste Tribunal, com fundamento no art. 12 da Resolução 46/1996, para sorteio de relator.
É o Relatório.

Procuradora-Geral Cristina Machado da Costa e Silva.

ADMINISTRATIVO. ANTEPROJETO DE SÚMULA SOBRE CORRESPONSABILIDADE DE PREFEITO SUCESSOR EM DÉBITOS RELACIONADOS A RECURSOS GERIDOS INTEGRALMENTE POR SEU ANTECESSOR, ELABORADO EM OBEDIÊNCIA AO SUBITEM 9.2.1 DO ACÓRDÃO 206/2020-PLENÁRIO (RELATOR: MIN. RAIMUNDO CARREIRO). MATÉRIA INTEGRALMENTE DISCIPLINADA NA INSTRUÇÃO NORMATIVA-TCU 71/2012, COM A SUPERVENIÊNCIA DA IN-TCU 88/2020. HIPÓTESE DE INCIDÊNCIA DO ART. 6º, INCISO V, DO REGULAMENTO DA COMISSÃO DE JURISPRUDÊNCIA DO TCU, A DISPENSAR EDIÇÃO DE SÚMULA QUANDO SE TRATAR DE "TESE LITERALMENTE CONTIDA EM DISPOSITIVO LEGAL, REGIMENTAL OU EM QUALQUER NORMA INTERNA DO TRIBUNAL". CONCLUSÃO UNÂNIME DA COMISSÃO DE JURISPRUDÊNCIA PELA DESNECESSIDADE DO NOVO VERBETE SUMULAR. CIÊNCIA À SEGECEX PARA ATUALIZAÇÃO DO MANUAL "CONVÊNIOS E OUTROS REPASSES", EDITADO PELO TCU, PARA INSERÇÃO DAS DISPOSIÇÕES DOS ARTS. 9.A e 9.B DA IN-TCU 71/2012, INCLUÍDOS PELA IN-TCU 88/2020, COM A DEVIDA PUBLICIDADE. ARQUIVAMENTO.

ADMINISTRATIVO (ADM)

Secretaria das Sessões (Seses)

Trata-se de processo administrativo constituído nos termos do Acórdão 206/2020-TCU-Plenário (relator: Ministro Raimundo Carreiro) , para elaboração de anteprojeto de súmula de jurisprudência deste Tribunal relativa à corresponsabilidade do prefeito sucessor sobre os débitos relacionados a recursos geridos integralmente por seu antecessor.
2.	O auditor responsável pela instrução inicial, no âmbito da Secretaria das Sessões (Seses) , propôs, em 28/2/2020, a aprovação do novo texto sumular nos seguintes termos (peça 2) : 
"O gestor sucessor não responde com o seu antecessor pelo débito oriundo da omissão no dever de prestar contas, quando os recursos são integralmente aplicados na gestão anterior, exceto quando sua inércia administrativa contribuir para a materialização do dano pela não conclusão ou utilidade do objeto conveniado."
3.	Em 9/9/2020, foi aprovada a Instrução Normativa-TCU 88/2020, que incorporou à IN-TCU 71/2012 os arts. 9-A e 9-B, com as seguintes disposições:
Seção V - Da Omissão na Transição de Mandatos
"Art. 9-A. Nos casos de omissão, a corresponsabilidade do sucessor não alcança débitos relacionados a recursos geridos integralmente por seu antecessor, sem prejuízo da sanção ao sucessor quando este for omisso em prestar, no prazo devido, as contas referentes aos atos de seu antecessor.
Parágrafo único. O sucessor poderá responder pelo débito, na hipótese prevista neste artigo, quando ele der causa à paralisação indevida da execução do objeto, iniciada pelo antecessor, a qual resulte em imprestabilidade total da parcela executada.
Art. 9-B. Quando o período de gestão integral dos recursos não coincidir com o mandato em que ocorrer o vencimento da prestação de contas, havendo dúvidas sobre quem deu causa à omissão, antecessor e sucessor serão notificados para recolher o débito, prestar contas ou apresentar justificativas sobre a omissão, o primeiro por supostamente não ter deixado a documentação necessária para que o sucessor pudesse prestar contas e o segundo por ter descumprido o dever de apresentar a prestação de contas no prazo devido.
Parágrafo único. O sucessor poderá se eximir da responsabilidade sobre a omissão se, cumulativamente, demonstrar a adoção de medida legal de resguardo ao patrimônio público e apresentar justificativas que demonstrem a impossibilidade de prestar contas no prazo legal, acompanhadas de elementos comprobatórios das ações concretas adotadas para reunir a documentação referente às contas."  (Grifei) 
4.	Dessarte, as manifestações do corpo dirigente da unidade técnica, emitidas após a superveniente aprovação da IN-TCU 88/2020, opinaram no sentido de que "não mais se justifica o enunciado de súmula objeto dos autos, a teor do que dispõe o art. 6º do Regulamento da Comissão de Jurisprudência do Tribunal de Contas da União, aprovado pela Portaria-CJU 1, de 06/06/1996, verbis:
 "Art. 6º. Os projetos de Súmula de iniciativa da Comissão de Jurisprudência são os originados de anteprojetos elaborados pela Divisão de Jurisprudência que observará, sempre que possível, as seguintes diretrizes: (...) 
V - não estar a tese literalmente contida em dispositivo legal, regimental ou em qualquer norma interna do Tribunal;"  (grifei) .
5.	Ato contínuo, o feito foi submetido à Comissão de Jurisprudência desta Corte de Contas, composta pelos Ministros Benjamin Zymler, Augusto Nardes e Aroldo Cedraz, sob a presidência do primeiro, que, de modo unânime, manifestou-se pelo arquivamento do processo, em linha com as conclusões finais da Seses, a ponderar que a matéria versada no projeto de súmula sob exame "já foi normatizada pelo Tribunal" (peças 7 a 10) . 
6.	Assim concluiu o relator da matéria no âmbito da Comissão de Jurisprudência, o Ministro Augusto Nardes:
17.      Quanto à determinação constante do subitem 9.2.1, direcionada à Seses, e objeto dos presentes autos, em linha com o Parecer da Seses (peça 4) e fundamentado no disposto no art. 6º do Regulamento da Comissão de Jurisprudência do TCU, aprovado pela Portaria-CJU 1, de 06/06/1996, entendo que não mais se justifica a criação de enunciado de súmula sobre a corresponsabilidade do prefeito sucessor sobre os débitos relacionados a recursos geridos integralmente por seu antecessor, pois tal questão já foi normatizada pelo Tribunal, nos termos da inclusão na IN 71/2012 da Seção V, denominada "Da Omissão na Transição de Mandatos" (arts. 9.A e 9.B) .
18.     Assim, por não mais se justificar o enunciado de súmula objeto dos presentes autos, a teor do que dispõe o art. 6º do Regulamento da Comissão de Jurisprudência do Tribunal de Contas da União, aprovado pela Portaria-CJU 1, de 06/06/1996, sou de parecer que a proposta seja arquivada.
7.	Na condição de relator designado mediante sorteio (peça 12) , solicitei a oitiva do Ministério Público de Contas, que, em parecer lavrado pela Procuradora-Geral Cristina Machado da Costa e Silva, divergiu da proposta de arquivamento, manifestando-se pela aprovação da súmula nos termos propostos à peça 2, retrodescritos.
8.	Os fundamentos da proposta alvitrada pela ilustre Procuradora-Geral, devidamente transcritos no Relatório, podem ser assim resumidos:
	- a expressão "sempre que possível", no art. 6.º, inciso V, do Regulamento da Comissão de Jurisprudência, "evidencia o caráter eminentemente orientativo das diretrizes estabelecidas", e "não retira a utilidade de que ela conste também de súmula jurisprudencial";
	 - embora "a jurisprudência e os atos normativos expedidos pelo TCU sejam de amplo e facilitado acesso a todos, é de se reconhecer que a IN n.º 71/2012, dado seu caráter eminentemente regulamentar dos procedimentos aplicáveis ao processo de tomada de contas especial, destina-se precipuamente aos agentes incumbidos do controle da boa e regular aplicação de recursos federais, os quais, diante de irregularidades causadoras de prejuízo ao erário, instruem as TCE pertinentes", sendo "natural que, dentre essas duas fontes de informação, a jurisprudência da Corte de Contas constitua a principal base de consulta para prefeitos municipais e seu corpo de funcionários";
	- o texto sumular proposto possui função complementar às normas postas na IN-TCU 71/2012, pela IN-TCU 88/2020, como "sinalização aos administradores públicos, principalmente aos sucessores, das situações de exclusão ou configuração de responsabilidade por eventual débito, a partir de prejuízos causados ao erário", constituindo "hipótese complementar e relevante de responsabilização por eventual débito dos gestores que não está evidenciada na redação atualizada da Súmula-TCU 230".
9.	Assentado esse breve histórico, alinho-me às conclusões finais da Seses e da douta Comissão de Jurisprudência, pelos fundamentos dos respectivos pareceres, já expostos neste Voto, sem prejuízo de apresentar uma solução alternativa consonante com o objetivo pedagógico almejado pela ilustre Procuradora-Geral, de orientação mais ampla aos prefeitos e demais gestores de recursos oriundos de transferências voluntárias da União acerca da matéria disciplinada nos arts. 9-A e 9-B da IN-TCU 71/2012, positivada pela IN-TCU 88/2020.
10.	     A solução alternativa que proponho, como forma de conciliar as bem fundamentadas conclusões da Comissão de Jurisprudência com as justas ponderações da Procuradora-Geral, é reconhecer a conveniência e a oportunidade de inserir as disposições dos arts. 9-A e 9-B da IN-TCU 71/2012, incluídos pela IN-TCU 88/2020, em tópico específico do manual "Convênios e outros Repasses", sem prejuízo de outras atualizações que se façam pertinentes, promovendo ampla divulgação aos jurisdicionados. 
11.	     É conhecimento de todos que o propósito do referido manual é nitidamente pedagógico, com o fito de orientar os gestores de recursos oriundos de transferências voluntárias da União sobre as normas legais, regulamentares e jurisprudenciais desta Corte de Contas. Ademais, sua última edição ocorreu em 2016, o que recomenda sua atualização.
12.	    A par disso, observo que os entendimentos jurisprudenciais analisados neste processo e na própria Súmula TCU 230, embora façam referência apenas a "prefeitos" sucessores, estendem-se a todos os gestores sucessores quanto ao dever de gerir e prestar contas de recursos federais recebidos mediante transferências voluntárias. Nesse sentido convergem também as disposições dos arts. 9-A e 9-B da IN TCU 71/2012, trazidas pela IN TCU 88/2020, que fazem referência geral aos "sucessores", conforme visto no início deste Voto; e do art. 59, §§ 4º a 6º, da Portaria Interministerial 424/2016, direcionados aos representantes legais, prefeitos e governadores, verbis:
Art. 59. O órgão ou entidade que receber recursos na forma estabelecida nesta Portaria estará sujeito a prestar contas da sua boa e regular aplicação, observando-se o seguinte:
§ 4º Cabe ao representante legal da entidade sem fins lucrativos, ao prefeito e ao governador sucessor prestar contas dos recursos provenientes de instrumentos firmados pelos seus antecessores.
§5º Na impossibilidade de atender ao disposto no § 4º, deverá ser apresentado ao concedente justificativas que demonstrem o impedimento de prestar contas e as medidas adotadas para o resguardo do patrimônio público.
§ 6º Quando a impossibilidade de prestar contas decorrer de ação ou omissão do antecessor, o novo administrador solicitará ao concedente a instauração de tomada de contas especial.  (Grifei) .
13.	Assim, a inserção e divulgação dessas regras no manual "Convênios e outros Repasses", disponível ao público na página deste Tribunal na Internet (endereço eletrônico https://portal.tcu.gov.br/convenios-e-outros-repasses.htm) e de leitura tão ou mais recomendável que as súmulas deste Tribunal para os gestores de transferências voluntárias da União, amplia adequadamente o escopo do texto sumular proposto.
14.	Destarte, em respeito à posição externada, de modo unânime, pela Comissão de Jurisprudência, com base no parecer técnico conclusivo da Seses, peço vênias ao Parquet de Contas para, com base nas disposições do art. 6.º, inciso V, do Regulamento da Comissão de Jurisprudência deste Tribunal, considerar prejudicado, por perda de objeto, o anteprojeto de súmula versado neste processo, em face da superveniente inclusão da respectiva tese nos arts. 9-A e 9-B da Instrução Normativa-TCU 71/2012, pela IN-TCU 88/2020, e, de conseguinte, propor o arquivamento deste processo, sem prejuízo da atualização e ampla divulgação do manual "Convênios e outros Repasses", nele incluindo, em tópico específico, as disposições dos arts. 9-A e 9-B da IN-TCU 71/2012, inseridos pela IN-TCU 88/2020, a ser coordenada pela Secretaria-Geral de Controle Externo (Segecex) , com ampla divulgação aos jurisdicionados.
Do exposto, VOTO por que seja aprovado o Acórdão que ora submeto a este Colegiado
TCU, Sala das Sessões, em 3 de novembro de 2021.
RAIMUNDO CARREIRO 
Relator